【裁判字號】    98,中簡上,688
【裁判日期】    980818
【裁判案由】    重利
【裁判全文】
臺灣臺中地方法院刑事判決           98年度中簡上字第688號
上  訴  人
即  被  告  乙○○
上列被告因重利案件，不服本院臺中簡易庭98年度中簡字第180
1號中華民國98年5月27日第一審簡易判決（聲請簡易判決處刑案
號：臺灣臺中地方法院檢察署98年度偵字第8511號)，提起上訴
，本院管轄之第二審合議庭判決如下：
    主    文
上訴駁回。
    犯罪事實
一、乙○○基於乘人急迫而貸放金錢，以取得與原本顯不相當重
    利之犯意，以在自由時報刊登借款廣告之方式，招攬不特定
    人向其借款。適有陳名楷因需款孔急，於得知上開貸款廣告
    ，即與乙○○聯絡，乙○○乃乘陳名楷急迫之際，於民國九
    十八年一月六日，二人相約在臺中市○區○○○路十三巷三
    一號五樓陳名楷住處見面，由乙○○借款新臺幣（下同）三
    萬元予陳名楷，雙方並約定借期以八日為一期，每期利息六
    千元，並當場扣除第一期利息六千元，實際僅交付二萬四千
    元予陳名楷，陳名楷除簽發面額九萬元之本票（票號：3999
    63號，發票人陳名楷、郭巧允，發票日九十八年一月六日，
    到期日九十八年一月十三日，金額九萬元）及借款單各一紙
    外，並交付其身份證及其妻郭巧允之健保卡予乙○○作為擔
    保。嗣於九十八年一月十三日下午一時許，陳名楷與乙○○
    約定在臺中市○區○○路與文心路口見面時，為警查獲，並
    扣得上開借款單、本票、陳名楷之身分證、健保卡及郭巧允
    之健保卡各一張（上開身分證及健保卡均由陳名楷領回），
    而查悉上情。
二、案經臺中市警察局第二分局報告臺灣臺中地方法院檢察署檢
    察官偵查後聲請簡易判決處刑。
    理    由
一、按現行刑事訴訟法為保障被告之反對詰問權，排除具有虛偽
    危險性之傳聞證據，以求實體真實之發見，於該法第一百五
    十九條第一項明定被告以外之人於審判外之言詞或書面陳述
    ，除法律有規定者外，不得作為證據。又被告以外之人於審
    判外之陳述，雖不符前四條之規定（即刑事訴訟法第一百五
    十九條之一至同條之四），而經當事人於審判程序同意作為
    證據，法院審酌該言詞陳述或書面陳述作成時之情況，認為
    適當者，亦得為證據；當事人、代理人或辯護人於法院調查
    證據時，知有第一百五十九條第一項不得為證據之情形，而
    未於言詞辯論終結前聲明異議者，視為有前項之同意，刑事
    訴訟法第一百五十九條之五定有明文。本件當事人並未就卷
    內證據資料之證據能力有所爭執，且迄於言詞辯論終結前，
    均未主張有刑事訴訟法第一百五十九條第一項不得為證據之
    情形，是應認已同意卷內證據均得作為證據，且經本院審酌
    後，認無不適當之情形，應認本案調查之卷內證據均有證據
    能力，合先敘明。
二、訊據上訴人即被告乙○○固坦承確有借款三萬元與證人陳名
    楷，八天為一期，第一期預扣利息六千元，實際交付二萬四
    千元之事實，惟另辯以：其並未取得任何利息，連同本金也
    拿不回來，其已經虧了二萬多元，被害人陳名楷說是警友會
    的，不願意還錢，而其有前科不能從事保全工作，也沒有錢
    繳納罰金，其覺得判太重云云。經查：
  (一)證人陳名楷確因手頭緊，急需現金渡過難關，迫於無奈下向
    被告借款一節，業據證人陳名楷於警詢時陳明。而證人陳名
    楷向被告借款三萬元，雙方約定八日為一期，每期利息六千
    元，並當場扣除第一期利息六千元，實際僅交付二萬四千元
    與證人陳名楷一節，業據被告於本院審理中供認不諱，核與
    證人陳名楷於警詢時、偵查中指證情節相符。其於偵查中結
    證稱：其向被告借款三萬元，利息八天一期，每期六千元，
    第一次取款時被告先扣六千元等語（見偵卷第五頁）。是證
    人陳名楷確有因需款孔急而向被告借款，並有上開借款金額
    、期間及利息之約定，且被告於交付借款時即預扣第一期利
    息之事實。
  (二)被告雖另辯以其並未取得利息置辯，惟按所謂取得與原本顯
    不相當之重利，係指就原本利率、時期核算及參酌當地之經
    濟狀況，較之一般債務之利息，顯有特殊之超額者而言，最
    高法院二十七年上字第五二０號判例參照；又按民間高利借
    貸每有於借貸之初支付本金時，先扣除利息者，則應認貸款
    之人已取得利息（最高法院八十二年度臺上字第五八三四號
    判決意旨參照）。被告借款時既已預扣第一期利息，揆諸上
    開說明，顯見其已取得利息一節，至為明確。而被告借款與
    證人陳名楷之利息約定每期六千元，以其採利息預扣方式，
    則其年利率高達百分之一千一百四十．六（6000 /24000÷8
    ×365＝11.406，小數點第三位號以下四捨五入）；倘以利
    息非預扣方式，則其年利率高達百分之九百十二．五（6000
    /30000÷8×365＝9.125），不僅與民法第二百零三條所定
    之週年利率百分之五之法定利率，及同法第二百零五條所定
    之最高利率週年利率百分之二十之限制，相去甚遠，被告所
    收取之利息，顯較一般債務之利息顯屬與原本顯不相當之重
    利，應堪認定。
  (三)又被告辯以證人陳名楷並未歸還本金云云，然另按刑法第三
    百四十四條之重利罪屬結果犯，該罪之成立以行為人取得與
    原本顯不相當之重利結果為前提。而「取得」與原本顯不相
    當之重利，係指行為人已由借貸人一方獲得該顯不相當之重
    利者而言，至取得利息之時期究於借貸時同時扣取或按日按
    月交付、已取得利息之多寡及次數，皆非所問。被告既已貸
    款與證人陳名楷並取得顯不相當之利息，已如前述，至於借
    款之原本是否已回收，則與本罪之既遂無涉，是縱以被告並
    未收回本金，仍無解其犯行之成立。
  (四)此外，復有贓物認領保管單一份可佐，並有上開本票、借款
    單各一紙扣案可證。綜上，本案事證明確，被告上開重利之
    犯行，堪以認定。
三、核被告所為，係犯刑法第三百四十四條之重利罪。原審審酌
    上情，認被告重利犯行事證明確，因而參酌各項量刑事由，
    依刑法第三百四十四條、第四十一條第一項前段，刑法施行
    法第一條之一第一項、第二項規定，量處被告拘役五十九日
    ，並諭知易科罰金之折算標準，其認事用法核無違誤，量刑
    亦屬妥適。被告上訴意旨猶執陳詞，辯以其並未取得利息、
    本金尚未歸還云云，自無足採。又按刑罰之量定，固屬法院
    自由裁量之職權行使，但仍應審酌刑法第五十七條所列各款
    事由及一切情狀，為酌量輕重之標準，並非漫無限制；在同
    一犯罪事實與情節，如別無其他加重或減輕之原因，下級審
    法院量定之刑，亦無過重或失輕之不當情形，則上級審法院
    對下級審法院之職權行使，原則上應予尊重，有最高法院八
    十五年臺上字第二四四六號判決意旨可資參照。本案原審量
    刑時，已依刑法第五十七條之規定審酌被告之上開一切情狀
    ，而量處罪刑，經核原審量刑並未逾越法律所規定之範圍，
    又無明顯違背正義，上訴人認原審量刑過重，請求改判云云
    ，亦為無理由，應均予駁回。
據上論斷，應依刑事訴訟法第四百五十五條之一第一項、第三項
、第三百六十八條，判決如主文。
本案經檢察官甲○○到庭執行職務。
中    華    民    國    98    年    8     月    18    日
               刑事第八庭  審判長法  官  黃家慧
                                 法  官  黃賢婷
                                 法  官  陳  葳
以上正本證明與原本無異。
不得上訴。
                                 書記官  張雅如
中    華    民    國    98    年    8     月    18    日


司法院資訊處製作；財團法人民間司法改革基金會備份。
